最高法院刑事判決　　　　　　　　　　　　　　　九十一年度台上字第五七一二號
　　上　訴　人　甲○○
右上訴人因偽造有價證券案件，不服台灣高等法院中華民國八十九年七月二十日第二
審更審判決（八十九年度上更(一)字第一一九號，起訴案號：台灣板橋地方法院檢察署
八十五年度偵字第一二八四二號），提起上訴，本院判決如左：
    主  文
上訴駁回。
    理  由
按刑事訴訟法第三百七十七條規定，上訴於第三審法院，非以判決違背法令為理由，
不得為之。是提起第三審上訴，應以原判決違背法令為理由，係屬法定要件。如果上
訴理由狀並未依據卷內訴訟資料，具體指摘原判決不適用何種法則或如何適用不當，
或所指摘原判決違法情事，顯與法律規定得為第三審上訴理由之違法情形，不相適合
時，均應認其上訴為違背法律上之程式，予以駁回。本件上訴人甲○○上訴意旨略稱
：(一)涉案之支票係遊藝場之合夥人陳龍德所交付，業據另一合夥人詹萬春供明在卷，
上訴人於收受該支票後，予以填載金額、日期再交付遊藝場之出租人陳楊靜江，作為
支付租金之用，上訴人無偽造有價證券之故意。(二)原判決主文諭知，偽造之支票一張
及偽造之印章二枚（公司及負責人印章）沒收。但理由未敘明，該支票及印章是否滅
失。況該支票仍在陳楊靜江持有之中，率然諭知沒收，如何執行？令人置疑。(三)上訴
人於原審請求傳訊林石岩，以調查其申報支票、印章遺失是否屬實；及林石岩有無授
權陳龍德簽發涉案之支票。原審未予調查，亦未駁回調查證據之聲請，復未說明不予
調查之理由，率予認定上訴人偽造有價證券，其訴訟程序違背法令。(四)卷內並無「阿
明」其人，陳龍德之供述與事實不符，不得採為證據。原審捨棄詹萬春之證言，採信
陳龍德證詞，採為判決之基礎，其理由矛盾。(五)上訴人係經陳龍德之授權，而簽發涉
案之支票，並無偽造有價證券之故意。倘林石岩確實遺失空白支票及印章，理當到庭
陳明，並追究偽造者責任云云。
惟查：(一)原判決撤銷第一審判決，依牽連犯改判論處上訴人共同意圖供行使之用，而
偽造有價證券（累犯）罪刑。係依憑證人陳楊靜江、陳龍德之供述；上訴人亦承認，
未經麥超興業股份有限公司（下稱麥超公司）負責人林石岩之授權，而在涉案之支票
上填載金額、日期使用，持交陳楊靜江，用以支付電動遊藝場之租金。並有偽造之支
票影本、退票理由單、票據掛失止付通知書及遺失票據申報書等在卷可稽，以為論據
。並敘明：(1)上訴人曾於民國八十三年間犯賭博罪，經台灣台北地方法院判處有期徒
刑六月，於八十四年三月二十日執行完畢。又於八十四年十二月四日，明知綽號「阿
明」之成年者所交付，已蓋妥偽造發票人印章（綽號「阿明」者，先偽造「麥超興實
業股份有限公司」、「林石岩」印章蓋用），但金額、日期尚屬空白，以台北銀行基
隆路分行為付款人，第○○七九四｜一帳戶之ＬＤ0000000號支票一紙，係來
路不明之贓物（該空白支票係麥超公司負責人林石岩於八十四年三月二十七日連同其
他多張支票及印鑑章一起失竊），竟在台北市○○○路八十九號其經營之獅子遊樂場
辦公室內予以收受，並與「阿明」者基於共同之犯意，意圖供行使之用，未經麥超公
司林石岩授權，推由上訴人在該支票上填載面額為新台幣（下同）八十萬元，發票日
為八十四年十二月三十一日之支票一紙，而共同完成偽造。上訴人旋於翌（五）日持
以行使，將該偽造之支票交付不知情之陳楊靜江，用以支付電動遊藝場之租金（含電
動玩具機台）。嗣經陳楊靜江將支票轉讓予張陳楊嬌，而由張陳楊嬌委託其女張玉珊
持向銀行為付款之提示時，不獲兌現，始知上情。(2)涉案之ＬＤ0000000號支
票，係麥超公司負責人林石岩於八十四年三月二十七日，連同其他多張空白支票及印
鑑章一併失竊，而於八十四年三月二十八日向銀行辦理掛失止付，並報請警察機關偵
辦竊盜罪嫌，有票據掛失止付通知書及遺失票據申報書在卷可憑。嗣上訴人取得該支
票後，未經林石岩授權竟逕自填載金額、日期使用，經提示不獲兌現；而該支票上之
印文，除與真正之印文不符外，且將公司之名稱「麥超興業股份有限公司」誤為「麥
超興實業股份有限公司」，亦有退票理由單、偽造之支票影本在卷可資證明，足徵該
支票係空白失竊後，業經完成偽造並持以行使。(3)涉案之支票來自綽號「阿明」者，
於交付給上訴人時已蓋妥「麥超興實業股份有限公司」、「林石岩」印文，嗣經由上
訴人填載金額、日期，並於收受之翌日持交陳楊靜江，用以支付電動遊藝場之租金，
業據上訴人於警訊時及檢察官偵查中坦承不諱（見偵字第四三一四號卷第三頁背面、
第二十二頁正面、背面、第二十六頁正面、背面），核與陳楊靜江證述之情節相符，
並有租賃合約書可憑（見第一審卷第五十五頁）。上訴人且承認與林石岩不相識，未
經林石岩授權，逕自在支票上填寫金額、日期使用。上訴人雖辯稱：收受該支票時，
有向付款銀行查證票信，僅有二次退補記錄，並未辦理掛失止付。惟林石岩早於八十
四年三月二十八日即向銀行辦理掛失止付，並報請警察機關偵辦竊盜罪嫌，有票據掛
失止付通知書及遺失票據申報書在卷可憑；而上訴人係至八十四年十一月底或十二月
初（原判決認定係八十四年十二月四日，上訴人辯稱是八十四年十一月底）始取得該
支票，已在掛失止付之後，所辯有向銀行查證票信，未掛失止付云云，顯不實在。(4)
嗣上訴人雖翻異前供，否認該支票來自「阿明」，先則改稱：伊原與詹萬春、陳龍德
及另一名案外人共四人，合夥經營電動遊藝場，因生意不好，經營一個月即拆夥，由
伊個人繼續經營，故向陳龍德借用該支票，填寫金額、日期，用以支付租金，陳龍德
說要借多少就填多少；借票時詹萬春有在場目睹（見偵字第一二八四二號卷第九頁背
面、第十七頁背面；第一審卷第四十九至五十一頁、第七十四至七十六頁、第八十頁
背面、第八十三頁背面；原審上訴卷第十四頁、第二十六頁、第六十四頁、第八十一
頁背面）。詹萬春亦附和其詞，證稱：上訴人向陳龍德借用支票付租金時，伊有在場
目睹，陳龍德要上訴人自己填金額、日期（見第一審卷第五十二頁背面、第五十三頁
）。惟於更審時，上訴人則另改稱：渠等為擴大經營電動遊藝場，每人增資八十萬元
，該支票係陳龍德所提出，經由詹萬春轉交之增資款（見原審更(一)卷第三十頁背面、
第三十一頁、第五十頁背面、第五十二頁、第八十九頁、第一○四頁、第一二八頁）
。詹萬春亦配合上訴人之說詞，改稱：電動遊藝場欲增資，陳龍德託伊轉交該支票給
上訴人，作為增資款（見原審更(一)卷第六十三頁背面、第一一四頁正面、背面、第一
一五頁背面）。關於該支票究係「借用」或「增資款」？陳龍德「直接」將支票交給
上訴人，或經由詹萬春「轉交」？其前後之供述，已自相矛盾。況待陳龍德到庭後，
已證稱：伊雖曾與上訴人合夥經營電動遊藝場，但投資款三十萬元已以現金給付完畢
，嗣因經營不善，僅合夥二十九天即拆夥，無所謂增資之事，亦不曾借支票給上訴人
。上訴人於案發後曾託詹萬春找伊出面，為上訴人偽證，為伊所拒等語（見原審更(一)
卷第一○二至一○五頁、第一一五頁）。足見上訴人翻異前供，並不可採；詹萬春為
不實之證述，亦屬虛偽。(5)上訴人與林石岩既不相識，綽號「阿明」者復非票主，則
上訴人與「阿明」自均無權簽發該支票使用，乃竟由「阿明」者先在支票上偽造發票
人印文，再由上訴人偽填金額、日期以完成偽造，並持以行使。因認上訴人確有收受
贓物，及與「阿明」共同意圖供行使之用，而偽造有價證券之行為，為其所憑之證據
及認定之理由。而以上訴人嗣後否認犯罪，或辯稱該支票係向陳龍德借用，或辯稱是
陳龍德提出之增資款，陳龍德要伊自行填寫金額、日期使用云云，乃飾卸之詞，不可
採信等情綦詳。(二)偽造之有價證券、偽造之印章，不問屬於犯人與否，均沒收之，刑
法第二百零五條、第二百十九條，分別定有明文。本件偽造之支票仍在陳楊靜江持有
之中，已據陳楊靜江供明在卷；另涉案偽造之印章二枚（公司章、負責人章各一枚）
，不能證明已經滅失。原判決依法諭知沒收，自不能任意指為違法。另林石岩雖仍設
籍於原址，但已行方不明，經原審傳拘無著（見原審更(一)卷第五十六頁、第六十頁；
原審上訴卷第六十九頁）。上訴意旨指稱，原審未予傳喚，並非依據卷內資料執為指
摘。至於其餘之爭辯，乃單純事實之爭執，均非適法之第三審上訴理由。上訴意旨對
於偽造有價證券部分，徒憑己見，就原判決已說明事項或屬原審採證認事職權之適法
行使，任意指摘為違法，顯與法律規定得為第三審上訴理由之違法情形，不相適合。
其上訴違背法律上之程式，應予駁回。
又裁判上一罪案件之重罪得提起第三審上訴，其輕罪部分雖不得上訴，依審判不可分
原則，第三審法院亦應併予審判，但以重罪部分之上訴合法為前提，如該上訴為不合
法，第三審法院既應從程序上予以駁回，而無從為實體上判決，對於輕罪部分自無從
適用審判不可分原則，併為實體上審判（本院七十六年臺上字第二二○二號判例參照
）。按刑事訴訟法第三百七十六條所列各罪之案件，經第二審判決者，不得上訴於第
三審法院，法有明文。原判決認定上訴人收受贓物部分，係成立刑法第三百四十九條
第一項之罪，並與偽造有價證券罪有方法結果之牽連關係，從一重處斷。而收受贓物
罪核屬刑事訴訟法第三百七十六條第一款之案件，依上開說明，既經第二審判決，自
不得上訴於第三審法院。本件偽造有價證券部分之上訴為不合法，應從程序上駁回，
已如前述，則對於裁判上一罪之輕罪，即收受贓物部分，自無從併為實體上審判，應
併予駁回。
據上論結，應依刑事訴訟法第三百九十五條前段，判決如主文。
中      華      民      國    九十一    年      十      月      九      日
                              最高法院刑事第十一庭
                                  審判長法官  呂  潮  澤
                                        法官  白  文  漳
                                        法官  陳  世  雄
                                        法官  孫  增  同
                                        法官  林  秀  夫
      右正本證明與原本無異
                                              書  記  官
中      華      民      國    九十一    年      十      月     十四     日
